臺灣臺南地方法院臺南簡易庭民事判決
110年度南簡字第1363號
原      告  陳景村
被      告  周忠義

上列當事人間請求排除侵害事件，本院於民國110年9月30日言詞
辯論終結，判決如下：
    主　    文
被告應將其所有坐落臺南市○區○○段0000地號土地上逾越地界侵
入原告所有同段1285地號土地上如附圖編號Ａ部分所示、面積0.8
8平方公尺之樹木移除，並將該部分土地返還予原告。
訴訟費用由被告負擔。
本判決得假執行。但被告如以新臺幣55,440元為原告預供擔保，
得免為假執行。
    事實及理由
一、原告主張：坐落臺南市○區○○段0000地號土地為原告所有，
    鄰地即同段1286地號土地（上開土地，以下均以地號簡稱之
    ）則為被告所有。被告於上開2筆土地相鄰處所種植之樟樹
    （下稱系爭樹木）越界侵入1285地號土地，已妨害原告於該
    土地上興建房屋，故再三要求被告配合砍除系爭樹木，卻均
    遭拒，爰依民法第767條、第797條規定提起本訴，並聲明：
    1.如主文第一項所示。2.願供擔保請准宣告假執行。
二、被告則以：1285地號目前為空地，已閒置多年，原告稱欲興
    建建物顯為虛詞；且系爭樹木之主幹、樹枝均生長於1286地
    號土地地界內，縱有部分樹根蔓生至1285地號土地內，亦屬
    小部分，且該部分土地鄰近水溝，若要建築，依法應為法定
    空地，不得興建建物，故依民法第797條第3項越界植物之枝
    根，如於土地之利用無妨害者，不適用同條第1、2項之規定
    ，原告無請求刈除之權。又系爭樹木樹齡已40年，近30年來
    原告並無任何異議，任樹根自由生長，如原告早有異議，被
    告或可移植、或可限制樹木生長，如今系爭樹木根深蒂固，
    一但移植，難以存活，樹亦有靈，實無辜受累，原告所為損
    人不利己，係以挾怨報復為目的，依民法第148條，原告之
    主張為權利濫用，不應准許等語為辯。並聲明：1.原告之訴
    駁回。2.如受不利益判決，願供擔保請准宣告免為假執行。
三、得心證之理由：
　(一)查1285地號土地為原告所有，與之相鄰之1286地號土地則
      為被告所有，被告於1286地號土地上種植系爭樹木，系爭
      樹木之枝幹、根部逾越地界，侵入1285地號土地內如附圖
      編號Ａ所示、面積0.88平方公尺之範圍等情，有上開2筆土
      地登記謄本、查詢資料、地籍圖謄本在卷可參（見本院調
      字卷第17、19、23頁、本院訴字卷第15頁），復經本院會
      同臺南市東南地政事務所測量人員至現場履勘查明屬實，
      並囑託地政人員測繪系爭樹木越界之範圍及位置，此則有
      勘驗測量筆錄、現場照片、現場簡圖及臺南市東南地政事
      務所110年8月24日所測字第1100077196號函所附複丈成果
      圖（即附圖）在卷可參（見本院訴字卷第97至107、159、
      161頁），且為兩造所不爭執，是上開諸情均堪認為真實
      。
　(二)按所有人對於無權占有或侵奪其所有物者，得請求返還之
      。對於妨害其所有權者，得請求除去。土地所有人遇鄰地
      植物之枝根有逾越地界者，得向植物所有人，請求於相當
      期間內刈除之。植物所有人不於前項期間內刈除者，土地
      所有人得刈取越界之枝根，並得請求償還因此所生之費用
      。越界植物之枝根，如於土地之利用無妨害者，不適用前
      2項之規定。民法第767條第1項前段、中段、第797條分別
      定有明文。被告所種植之系爭樹木枝幹、根部逾越地界、
      侵入原告所有之1285地號土地如附圖Ａ部分所示0.88平方
      公尺，業如前述，而被告未能提出有何得以系爭樹木占有
      1285地號土地上開範圍之正當權源，自屬無權占有；
　　　又原告曾於民國110年3月23日兩造就本案調解時，提出書
      狀請求被告於5日內刈除系爭樹木越界部分（見本院調字
      卷第92頁），應認原告已向被告請求於相當期間內刈除系
      爭樹木越界之根枝；而系爭樹木之樹幹、根部突出於地面
      ，其上方尚有樹冠，有現場照片在卷可參（見本院調字卷
      第21頁、本院訴字卷第103至107頁），自足以妨礙原告對
      該土地之利用，被告雖以原告可利用系爭樹木占地處作為
      建築法定空地為由，辯稱系爭樹木之枝根未妨害原告對土
      地之利用云云，然1285地號土地之所有權人為原告，應由
      原告自行決定利用方式，自無由被告越俎代庖代原告決定
      土地利用方式，是被告上開所辯，尚無可採。
　(三)次按權利之行使，不得違反公共利益，或以損害他人為主
      要目的。行使權利，履行義務，應依誠實及信用方法。民
      法第148條定有明文。該條所稱權利之行使，是否以損害
      他人為主要目的，應就權利人因權利行使所能取得之利益
      ，與他人及國家社會因其權利行使所受之損失，比較衡量
      以定之。倘其權利之行使，自己所得利益極少，而他人及
      國家社會所受之損失甚大者，始得視為以損害他人為主要
      目的，若當事人行使權利，雖足使他人喪失利益，而茍非
      以損害他人為主要目的，即不在該條所定範圍之內（最高
      法院71年度台上字第737號、45年度台上字第105號裁判意
      旨參照）。而所謂誠實信用之原則，係在具體的權利義務
      關係，依正義公平之方法，確定並實現權利之內容，避免
      當事人間犧牲他方利益以圖利自己，自應以權利人及義務
      人雙方利益為衡量依據，並應考察權利義務之社會上作用
      ，於具體事實妥善運用之方法。因此考量有否權利濫用或
      違反誠實信用原則，自應以客觀的利益衡量為判斷基準。
      查原告為1285地號土地之所有權人，而系爭土地枝幹、根
      部逾越地界，侵入1285地號土地，致原告所有權受有妨害
      ，業如前述，則原告本於所有權之作用，請求被告移除樹
      木及返還土地，均係權利之正當行使；移除越界之樹木雖
      將損及被告之所有權，然與原告完整處分、利用土地所得
      之利益相較，尚無顯然失衡之情事，自難認原告行使權利
      有何以損害被告為目的、或犧牲他方利益以圖利自己之情
      形，自不得指為權利濫用。是被告此部分之抗辯，亦非可
      採，附予敘明。
  (四)綜上所述，原告依民法第797條第1項、第767條第1項規定
      ，請求被告將系爭樹木越界之附圖編號Ａ部分、面積0.88
      平方公尺部分移除，並將上開土地返還原告，為有理由，
      應予准許。　　　
四、本件事證已臻明確，兩造其餘攻擊防禦方法及舉證與本判決
    之結果不生影響，爰不另為贅論，附此敘明。
五、本件係屬民事訴訟法第427條第1項簡易訴訟事件，所為被告
    敗訴之判決，爰依同法第389條第1項第3款之規定，就原告
    勝訴部分依職權宣告假執行。原告雖陳明願供擔保聲請宣告
    假執行，惟此不過促使法院職權之發動，爰不另為駁回假執
    行聲請之諭知。另被告就此部分陳明願供擔保請准免為假執
    行，本院爰依同法第392條第2項規定，酌定相當金額准許之
    。
六、訴訟費用負擔之依據：民事訴訟法第78條。
中　　華　　民　　國　　110 　年　　10　　月　　14　　日
                  臺南簡易庭  法  官  張玉萱
以上正本係照原本作成。
如不服本判決，應於送達後20日內，向本院提出上訴狀並表明上
訴理由，如於本判決宣示後送達前提起上訴者，應於判決送達後
20日內補提上訴理由書（須附繕本），如委任律師提起上訴者，
應一併繳納上訴審裁判費。
中　　華　　民　　國　　110 　年　　10　　月　　15　　日
                              書記官  鄭伊汝